臺北高等行政法院判決　　　　　　　　　　　　　　九十二年度訴字第二四九九號
　　　　　　　　　　　　　　　.
　　原　　　告　美商．奧維其服務公司
　　　　　　　　(Overtu.
　　　　　　　　Inc.)　　.
　　　　　　　　　　　　　　　.
　　代　表　人　甲○○○ 副.
　　　　　　　　(Tom La.
　　訴訟代理人　陳長文律師
　　　　　　　　蔡瑞森律師
　　複代 理 人　劉定基律師
　　被　　　告　經濟部智慧財產局
　　代　表　人　蔡練生（局長）
　　訴訟代理人　乙○○
　　　　　　　　丙○○
右當事人間因服務標章註冊事件，原告不服經濟部中華民國九十二年四月七日經訴字
第○九二○六二○六七二○號訴願決定，提起行政訴訟，本院判決如左：
    主  文
訴願決定及原處分均撤銷。
被告應依本判決之見解作成行政處分。
原告其餘之訴駁回。
訴訟費用由被告負擔二分之一，其餘由原告負擔。
    事  實
壹、事實概要：
    原告前於民國（以下同）九十一年一月十六日以「    （Concentric 0 Logo D-
    esign only）」服務標章（以下簡稱系爭服務標章，如附圖一），指定使用於商
    標法施行細則第四十九條所定商品及服務分類表第四十二類之透過全球電腦網路
    之電子瀏灠服務，即提供搜尋引擎服務以取得各種主題之資訊，申請註冊。經被
    告審查，認系爭服務標章圖樣上之「    」與註冊第六五四○一四號「明鼎電腦
    有限公司標章」商標（以下簡稱據以核駁商標，如附圖二）之「    」圖形近似
    ，且指定使用於同一或類似之商品或服務，應不予註冊，以九十二年一月二十日
    服務標章核駁字第三二八○二號審定書為核駁之處分。原告不服，提起訴願，遭
    駁回後，遂向本院提起行政訴訟。
貳、兩造聲明：
一、原告聲明：求為判決
１、訴願決定及原處分均撤銷。
２、命被告就申請案號第000000000號「    （Concentric 0 Logo Design
    only）」服務標章註冊申請案作成准予審定之處分。
３、訴訟費用由被告負擔。
二、被告聲明：求為判決
１、原告之訴駁回。
２、訴訟費用由原告負擔。
、兩造爭點：
    系爭服務標章圖樣與據以核駁商標圖樣是否構成近似？兩者服務＼商品不同，是
    否仍構成類似？有無系爭服務標章審定時商標法（以下簡稱商標法）第七十七條
    準用第三十七條第十二款規定之適用？原告與第三人所簽署之兩商標併存同意書
    可否基於「情事變更原則」適用總統令於九十二年五月二十八日公布之新修正商
    標法而獲准註冊？
一、原告陳述：
１、本件爭點在於系爭服務標章與據以核駁商標是否構成近似，兩者服務＼商品不同
    ，是否仍構成類似，以及原告與第三人所簽署之兩商標併存同意書可否基於「情
    事變更原則」適用總統令於九十二年五月二十八日公布之新修正商標法而獲准註
    冊。
２、系爭服務標章與據以核駁商標非屬近似，兩者服務＼商品亦不構成類似：
(1)、按「商標圖樣相同或近似於他人同一商品或類似商品之註冊商標者」，不得申請
    註冊，為商標法第三十七條第十二款所明定。又依同法第七十七條規定，服務標
    章依其性質準用有關商標之規定。惟判斷兩商標近似與否，固應審查其外觀、觀
    念或讀音方面之一有無近似者，然衡酌兩商標在外觀、觀念有無混同誤認之虞，
    應本客觀事實，以具有普通知識經驗之商品購買人施以普通之注意義務，就兩商
    標異時異地隔離通體觀察其有無發生混同、誤認之虞以為斷，此為「商標近似審
    查基準」所明定。又商品是否類似，應依一般社會通念，市場交易情形，並參酌
    其原料、用途、功能、生產者及銷售場所等各種相關因素有誤認其來源之虞者為
    類似，此亦為商標手冊所明定。
(2)、系爭服務標章與據以核駁商標相較，非屬近似，並不會導致消費者有混淆誤認之
    虞，因此本件並無商標法第三十七條第十二款之適用。
、茲比較兩標章＼商標如后︰
    從兩標章＼商標設計概念比較，系爭服務標章設計目的係以創新之「四個藍白色
    彩相間之橢圓圖形」所組成，以作為公司對外的經營標識，並達宣傳廣告之目的
    。由於系爭服務標章構思上具有相當之創意性，全球消費者一見系爭服務標章即
    對它產生深刻之印象，在交易上早已成為原告所提供服務之營業標識。相對的，
    據以核駁商標則係單純以「五個黑白圓形」圖案相間所組成，並不具有任何設計
    上的意義；因此兩標章＼商標圖樣在整體設計上完全出於不同的構思，至為明顯
    。再者，由兩標章＼商標外觀上比較，系爭服務標章係由「四個藍白色橢圓形」
    圖形組成；而據以核駁商標則由「五個黑白圓形」圖形所組成；兩者圓形圖樣之
    色彩、形狀、大小、個數皆不相同，整體外觀上分別顯然，實難指為相同或近似
    之商標＼標章。因此，本件兩標章＼商標於外觀比較之下差別明顯，不構成近似
    ，一般消費者殊不致對兩標章＼商標之外觀，有混淆誤認之聯想。
、原告尤欲陳明者，系爭服務標章係具體指定使用在第四十二類之「透過全球電腦
    網路之電子瀏灠服務，即提供搜尋引擎服務以取得各種主題之資訊」之服務上，
    而據以核駁商標則係指定使用在第九類之「電腦、磁碟機、磁碟片、光碟片磁帶
    印表機，及錄有電腦程式之磁碟、磁片、光碟片、磁帶等」商品上。兩標章＼商
    標之服務＼商品，一為電腦硬體商品，一為提供網路上搜尋引擎服務，並非屬商
    標法商品分類上之同類商品，加上兩標章＼商標所提供服務或生產之商品在用途
    、功能、交易場所上完全不同，市場區隔明顯，依一般通念，一般消費者殊不致
    對兩標章＼商標之服務＼商品之來源產生任何混淆誤認之虞。
(3)、原告為一全球知名之網路企業，經原告長期使用系爭服務標章於網路搜尋服務及
    網路廣告服務上，系爭服務標章已成為全球網路用戶所熟知之著名標章。
、原告係全球知名之網際網路按次付費搜尋服務及網路廣告公司，透過全球網際網
    路，原告有效的協助數千個網站獲取利潤，並提供網路用戶完善的搜尋服務。原
    告公司成立於西元一九九七年九月，由 Bill Gross之Idealab工作室創辦。西元
    一九九八年六月，原告首創系爭服務標章，作為表彰其所新推出之按次付費搜尋
    服務的標誌。西元二○○○年六月，原告於倫敦成立的第一間國際分部開始營業
    ，並以系爭服務標章作為企業標識，開始將營業觸角擴展至德國、法國、日本等
    世界各頂尖品牌公司及廣告商。
、原告之總公司位於美國加州，並在英國、德國、愛爾蘭、法國及日本等地設有分
    部。其主要網路營業服務，有百分之九十五的網站流量係來自全球各地的合作夥
    伴。例如知名之入口網站： AltaVista、Go、MSN、Terra Lycos、Yahoo!、CNET
    、InfoSpace及瀏覽器BellSouth、United Online、Microsoft Internet Explo-
    rer、Netscape 等；在各網路業者相互配合下，上述網站不但增加了大量的營收
    ，同時藉由網站間相互連結之功能，也使得系爭服務標章成為網路用戶所熟知之
    全球網路搜尋服務及網路廣告服務的識別標誌。再者，根據Nielsen Net Ratin-
    gs於西元二○○二年七月所作的媒體調查顯示，原告網站在美國的網路用戶接觸
    率高達百分之八十，基於全球網路之發達，資訊傳播之迅速，在台灣廣大的網路
    用戶應已同樣熟知系爭服務標章所表彰之企業標誌及所提供之服務，彰彰明甚。
(4)、原告信手隨查即發現被告在審查實務上亦核准過眾多商標＼標章，為類似系爭服
    務標章之圓形圖樣而註冊在相同類似商品＼服務上之前例，茲列舉商標＼標章如
    下：
    註冊號數      圖形    商品＼類別
、五五一六六五  圓形    電腦 （第七十二類）
、九五四六九八  圓形    電腦硬體；錄音機；麥克風；電視機；數位相機（第九
                          類）
、九九六四○八  圓形    電腦；計算機；收銀機 （第九類）
、六七二六一六  圓形    電腦滑鼠；電腦記憶卡匣；電腦資料選擇器；電腦輸入
                          輸出記錄機；電腦套裝程式卡 （第七十二類）
、六七六○○八  圓形    電腦 （第七十二類）
、一○○六四五  圓形    電腦程式設計；資料處理；電腦租賃（第四十二類）
、九○六三      圓形    電腦軟體系統及程式之製作、設計、維護、測試、分
                          析等業務之服務 (第八類)
、一四八五六二  圓形    電腦軟體系統及程式之製作、設計、維護、測試、分
                          析等業務之服務 （第四十二類）
    由前述眾多商標＼標章併存註冊於相同及近似類別之情況觀之，益證實務上已肯
    定只要兩商標＼標章圖樣在外觀上不構成消費者混淆誤認，兩商標＼標章即得獲
    併存註冊。按商標審查雖以個案拘束為原則，但於相同之案情，應有一體適用之
    標準，否則令人無所適從。以本件為例，系爭服務標章之圖樣與據以核駁商標既
    可區別，商品＼服務又完全不同，被告實無否准系爭服務標章註冊之理。
３、新修正商標法中有關「併存同意書」適用之效力，已經立法院三讀通過，總統令
    於九十二年五月二十八日公布，於九十二年十一月二十八日施行。本件原告既已
    提呈併存同意書，基於情事變更原則及現今商標法之立法意旨和國際智慧財產權
    之立法潮流，被告即應核准系爭服務標章之註冊申請：
(1)、茲提呈被告所據以核駁商標之註冊人明鼎電腦有限公司所簽署之併存同意書乙份
    ，以資證明明鼎電腦有限公司於系爭服務標章之指定服務上同意原告得併存註冊
    及使用。現行商標法之立法目的在保護商標專用權及消費者利益，以促進工商企
    業之正常發展。本件據以核駁商標之專用權人明鼎電腦有限公司既已同意原告之
    系爭服務標章得以併存註冊及使用，足見兩標章＼商標之服務＼商品在市場上區
    隔明顯，系爭服務標章之註冊並無侵害明鼎電腦有限公司之商標專用權之虞。然
    被告竟未審究上述事實與商標法之立法目的，僅就法律條文作拘束性的裁量，即
    拒絕原告系爭服務標章之註冊申請，實枉顧消費者利益，也阻礙了工商企業之發
    展，嚴重違反商標法之立法精神。
(2)、「按商標在未註冊之前，尚屬準備註冊之程序，必自註冊之日始得取得商標專用
    權。申請註冊之商標，在註冊程序尚未終結前，法律或事實有所變更時，主管機
    關應依變更後之法律或事實處理。」此有改制前行政法院五十七年判字第九十五
    號判例、最高行政法院八十九年度判字第八一一號判決、九十年度判字第一七九
    九號判決、九十年度判字第八五○號判決、九十年度判字第一三○七號判決、本
    院九十年度訴字第六一二○號判決及九十年度訴字第六八七三號判決為佐。查商
    標法修正草案已於九十二年四月二十九日經立法院三讀通過，經總統令於九十二
    年五月二十八日公布，於九十二年十一月二十八日施行。在審查通過之新修正商
    標法中，對於現行商標法第三十七條第十二款（新法條文移列至第二十三條第一
    項第十三款）所列不得註冊之情形，已增列但書「得該註冊商標或申請在先之商
    標所有人同意申請者，除二者之商標及指定使用之商品或服務均相同外，不在此
    限」。職是，依新修正之商標法已明文規定接受併存同意書之效力，亦即除法條
    所規定之例外情形「二者之商標及指定使用之商品或服務均相同」外，申請人若
    已提呈併存同意書，則兩標章＼商標應同樣獲准註冊。是以，新修正之商標法修
    正既已通過公布，本件事實已有變更，揆諸上揭行政法院判例、判決之意旨，被
    告即應依變更後之事實加以審核，並作成核准審定之處分。縱退一步言，基於現
    行商標法之立法意旨及國際智慧財產權立法之趨勢，被告亦應核准系爭服務標章
    之註冊申請，始合乎現今之立法潮流。
４、綜上所述，雙方就兩標章＼商標已有併存註冊之協議，加上系爭服務標章與據以
    核駁商標不論從設計概念上、外觀上及其所提供之服務＼生產之商品，完全不同
    ，市場上區隔明顯，實難謂有使人產生混淆誤認之虞。因此，系爭服務標章應無
    商標法第三十七條第十二款規定之適用，自不待言。再者，就商標法之立法趨勢
    而言，新修正商標法中既已明文規定接受併存同意書之效力，被告及訴願決定機
    關於審查時應本著新法立法意旨及國際智慧財產權之立法潮流作合理之裁量審查
    ，而非僅就法律條文作拘束性的處分。然而被告及訴願決定機關於審查時，竟不
    參酌上述事實，亦不審閱原告所提呈之證據資料，而逕自為駁回原告系爭服務標
    章之註冊申請，被告之處分及訴願決定不但可議，並與商標法之立法目的相違背
    。
５、基於上述之事實及理由，足證被告之原處分及經濟部維持原處分之訴願決定，無
    論認事用法均有嚴重違誤，爰請判決如原告訴之聲明。
二、被告陳述：
１、按服務標章圖樣「相同或近似於他人同一服務或類似服務之註冊標章者」，不得
    申請註冊，為商標法第七十七條準用同法第三十七條第十二款之規定。又依八十
    七年四月八日台商九八○字第二○四九九七號公告之類似商品及服務審查基準六
    （二）所示，商品與服務之間亦可能構成類似。服務標章所表彰之營業，如為供
    應特定商品之服務，而該商品與他人商標指定使用之商品相同或類似者，得認定
    為類似。本件原告申請註冊之系爭服務標章之圖形，與據以核駁商標之圖形，二
    者在構圖意匠、外觀上極相彷彿，應屬構成近似。又系爭服務標章指定使用於透
    過全球電腦網路之電子瀏灠服務，即提供搜尋引擎服務以取得各種主題之資訊服
    務，與據以核駁商標指定使用之錄有電腦程式之磁碟、磁片、光碟片、磁帶等商
    品，在性質、消費對象、市場交易情形上具有共同或關聯之處，核屬類似，自易
    使一般消費者對服務來源產生混淆誤認之虞。
２、至於原告所舉案例，其構圖設計顯然有別，與本件不同，自不得比附援引，執為
    系爭服務標章應准註冊之論據。另所訴新修正商標法中有關併存同意書適用之效
    力，已三讀通過，於九十二年十一月二十八日施行一節，經查系爭服務標章審定
    時商標法並無併存之規定，自無其適用，併予說明。
３、綜上所述，被告依法核駁原告系爭服務標章註冊之申請，並無不合，爰請判決如
    被告答辯之聲明。
    理  由
一、按服務標章圖樣相同或近似於他人同一服務或類似服務之註冊服務標章，不得申
    請註冊，為商標法第七十七條準用第三十七條第十二款所明定。而衡酌服務標章
    是否近似，應以具有普通知識、經驗之一般消費者於消費時施以普通所用之注意
    ，有無混同誤認之虞判斷之，同法施行細則第五十條準用第十五條第一項定有明
    文。又所謂類似商品或服務，應依一般社會通念、市場交易情形，並參酌該商品
    或服務之性質、內容、提供者、行銷管道及場所或對象等各種相關因素判斷之，
    同法施行細則第十五條第三項復定有明文。
二、本件被告以，原告申請註冊之「     （Concentric 0 Logo Design only）」服
    務標章圖樣上之「    」與據以核駁之註冊第六五四○一四號「明鼎電腦有限公
    司標章」商標上之「    」圖形近似，且指定使用於同一或類似之商品或服務，
    有違商標法第七十七條準用同法第三十七條第十二款之規定，乃為本件應予核駁
    之處分。原告不服，循序提起訴願及本件行政訴訟。
三、原告於本件行政訴訟中訴稱，系爭服務標章與據以核駁商標相較，二者圖樣外觀
    設計，在概念上、外觀上不同，且其所指定使用之服務特性、生產之商品完全不
    同，市場區隔明顯，並無使消費者產生混淆誤認之虞，非屬近似之標章，況於其
    他服務標章圖樣中含有類似且併存註冊者亦所在多有，並檢附據以核駁商標專用
    權人出具之併存同意書，主張雙方就兩商標、服務標章已有併存註冊之協議云云
    。惟查：
１、原告申請註冊之系爭服務標章圖樣上之圖形，與據以核駁商標之圖形，二者在構
    圖意匠、外觀上極相彷彿，應屬構成近似，又前者指定使用於透過全球電腦網路
    之電子瀏灠服務，即提供搜尋引擎服務以取得各種主題之資訊服務，與後者指定
    使用之錄有電腦程式之磁碟、磁片、光碟片、磁帶等商品，在性質、消費對象、
    市場交易情形上具有共同或關聯之處，核屬類似，自有首揭法條之適用。至於原
    告所舉案例，核其標章圖樣均與本件不同，案情有別，自不得比附援引，執為系
    爭服務標章應准註冊之論據。是被告所為核駁之處分，固無不合。
２、惟按「商標核准註冊以前，尚屬準備註冊之程序，必自註冊之日始取得商標專用
    權。申請註冊之商標，在註冊程序未終結前，法律或事實有所變更時，主管機關
    應依變更後之法律或事實處理。」改制前行政法院五十七年判字第九十五號著有
    判例。本件被告以系爭服務標章申請註冊時，商標法並無接受併存同意書之效力
    之明文，被告核駁原告系爭服務標章之註冊申請，縱無不合，惟九十二年五月二
    十八日修正之商標法已明文規定接受併存同意書之效力，且原告已取得卷附之明
    鼎電腦有限公司所簽署之併存同意書，是在行政爭訟程序未終結前，本件法律及
    事實有所變易，依前揭判例意旨，自應根據情事變更後之法律及事實而為適法之
    處斷。
四、綜上所述，原告主張情事變更尚堪採信，而被告所為「本件服務標章之註冊申請
    ，經審查，應予核駁．．．」之處分，揆諸首揭規定，自有違誤，訴願決定未及
    糾正，亦有未合，是原告訴請撤銷訴願決定及原處分，即無不合，應予准許。惟
    被告僅以兩標章近似，且指定使用於同一或類似之商品或服務之理由即核駁原告
    之註冊申請，至於本件系爭服務標章有無修正後商標法第二十三條第一項第十三
    款但書中「除二者之商標及指定使用之商品或服務均相同外」之情形，尚待被告
    審查，原告訴請判命被告就申請案號第000000000號「    （Concent-
    ric 0 Logo Design only）」服務標章註冊申請案作成准予審定之處分，並未達
    全部有理由之程度，依行政訴訟法第二百條第四款規定之意旨，原告在請求命被
    告遵照本院判決之法律見解對原告作成行政處分部分為有理由，應予准許；其餘
    部分為無理由，應予駁回。
五、本件事證已臻明確，兩造其餘攻擊防禦方法與本件判決結果不生影響，故不逐一
    論述，併此敘明。
據上論結，本件原告之訴為一部有理由，一部無理由，爰依行政訴訟法第二百條第四
款、第一百零四條，民事訴訟法第七十九條但書，判決如主文。
中    華    民    國      九十三      年      八      月        四      日
                              臺 北 高 等 行 政 法 院 第 一 庭
                                    審 判 長 法    官 徐瑞晃
                                             法    官 李得灶
                                             法    官 吳慧娟
右為正本係照原本作成。
如不服本判決，應於送達後二十日內，向本院提出上訴狀並表明上訴理由，如於本判
決宣示後送達前提起上訴者，應於判決送達後二十日內補提上訴理由書（須按他造人
數附繕本）。
中    華    民    國      九十三      年      八      月        四      日
                                              書 記 官 劉道文
